【裁判字號】    99,交聲,540
【裁判日期】    990730
【裁判案由】    聲明異議
【裁判全文】
臺灣臺南地方法院交通事件裁定         99年度交聲字第540號
移送機關    交通部公路總局嘉義區監理所臺南監理站
異議人即
受處分人    甲○○
上列異議人即受處分人因違反道路交通管理處罰條例案件，對於
交通部公路總局嘉義區監理所臺南監理站民國99年4月6日所為之
裁決處分（處分案號：嘉監南字第裁74-S00000000號）聲明異議
，本院裁定如下：
    主    文
原處分撤銷。
甲○○不罰。
    理    由
一、原處分意旨略以：受處分人即異議人甲○○（下稱異議人）
    於民國99年1月30日17時10分許，騎乘車牌號碼NKT-663號重
    型機車，行經臺南市○○區○○路與忠明街交岔路口時，因
    闖紅燈，經警攔查後，不服從稽查取締逕行離去，經臺南市
    警察局第二分局海安派出所（下稱舉發機關）警員以異議人
    有違反道路交通管理處罰條例第60條第2項第1款之規定，而
    逕行製單舉發，嗣經移送機關即交通部公路總局嘉義區監理
    所臺南監理站（下稱原處分機關）認上揭違規事實明確，依
    道路交通管理處罰條例第60條第2項第1款、第63條第1項第1
    款（原處分漏載第1款）及違反道路交通管理事件統一裁罰
    基準表之規定，裁處異議人罰鍰新臺幣（下同）900元，並
    記違規點數1點等語（闖紅燈部分於另案舉發）。
二、聲明異議意旨略以：異議人並無闖紅燈，所以主動跟警員解
    釋，無奈警員不肯聽異議人解釋，一直埋頭填寫舉發單，隨
    後因異議人認為並無違規之事實發生，並問警員異議人是否
    可離開，警員說異議人可以離開，異議人才離開現場，並非
    異議人不服取締逕行離去，為此聲明異議，請求撤銷原處分
    等語。
三、按汽車駕駛人，駕駛汽車有不服從交通勤務警察或依法令執
    行交通指揮、稽查任務人員之指揮或稽查，而本章各條無處
    罰之規定者，處900元以上1,800元以下罰鍰；並記違規點數
    1點，道路交通管理處罰條例第60條第2項第1款、第63條第1
    項第1款分別定有明文。次按汽車駕駛人之行為有下列情形
    之一，當場不能或不宜攔截製單舉發者，得逕行舉發：一、
    闖紅燈或平交道；二、搶越行人穿越道；三、在道路收費停
    車處所停車，不依規定繳費；四、不服指揮稽查而逃逸，或
    聞消防車、救護車、警備車、工程救險車之警號不立即避讓
    ；五、違規停車或搶越行人穿越道，經各級學校交通服務隊
    現場導護人員簽證檢舉；六、行經設有收費站、地磅之道路
    ，不依規定停車繳費或過磅；七、經以科學儀器取得證據資
    料證明其行為違規，道路交通管理處罰條例第7條之2第1項
    亦規定甚明。觀諸該條項之立法方式，其第1款至第6款係採
    列舉規定，第7款為概括規定以補列舉事由之不足。據此，
    交通勤務警察或依法令執行交通指揮、稽查任務人員如欲採
    行「逕行舉發」之方式取締交通違規事件者，應符合前開規
    定之事由方得為之，否則，其舉發程序即非合法，合先敘明
    。
四、經查：
  (一)異議人騎乘車牌號碼NKT-663號重型機車，於上開時地因不
    服從稽查取締，逕行離去，經舉發機關警員以其違反道路交
    通管理處罰條例第60條第2項第1款之規定，予以製單逕行舉
    發，並經原處分機關依法裁處如上述內容之裁罰等情，有臺
    南市警察局99年1月30日南市警交字第S00000000號舉發違反
    道路交通管理事件通知單及原處分機關99年4月6日嘉監南字
    第裁74-S00000000號裁決書各1份附卷可稽。
  (二)次查，本件據證人即舉發員警陳宥瑞於本院99年5月14日調
    查時到庭結證稱：「【本件是否你舉發，情形如何？（提示
    舉發單並告以要旨）】是的。當初在99年1月30日我擔服16
    到18時的巡邏勤務，我與另一名同仁是各騎一部警用機車，
    我們停在海安路與忠明街口，約在17時10分於海安路忠明街
    口，見一女子從海安路段南向北騎機車至忠明街口時，直行
    穿越忠明街口的號誌（即海安路南向北的號誌）「闖紅燈」
    ，我們見狀立即以手勢及吹警笛請該名女子下車攔檢，攔檢
    下來後，請該女子出示身分證證件、駕照，惟該女子表示他
    沒有攜帶任何證件、駕照。我便請他陳報他的身分證字號，
    以便查證其身分資料，但該女子所陳報的身分證字號是錯誤
    的號碼，故無法查明該女子真實身分，隨後我便以他的車號
    NKT-663號輕型機車查出該車主為蔣女本人無誤，所以我便
    依據道路交通管理處罰條例告發，並隨後以掌上電腦查詢發
    現蔣女並無駕照，我便依規定要告發其無照駕駛的部分，此
    時，蔣女便大喊大叫，作勢要離去，還說什麼我這樣開單他
    會死之類的話，我跟他說不要這樣，要接受告發，我沒有同
    意他離去，但他執意要離去，他離去後，我返所後便依規定
    舉發該女子「闖紅燈」、無照駕駛及不服取締。」、「（所
    以舉發單是你返所後開立的？）是的，因為當場開立舉發單
    寫到一半的時候，蔣女就離去了。」、「該舉發單是事後我
    們依戶籍地寄送到違規人手上。」、「（對異議人稱你同事
    有同意他走，有無意見補充？）關於我同事有讓他離去這件
    事，我確實有聽到同事有跟他說她可以離開。因為當初那個
    路口，蔣女士在那邊亂動，大喊大叫，我同事應該是覺得他
    這樣很危險，所以我同事才讓他離開。舉發他不服取締部分
    ，是因為他一開始就報錯誤的身分證字號，我們以為他是故
    意亂報，故意用虛假的身分證擾亂我們取締的，她之後也沒
    有提供任何其他身分證件，且她一直作勢要離開，不配合取
    締，我們評估後才舉發此項。」等語（見本院該日訊問筆錄
    ）。
  (三)本院審酌證人即舉發員警陳宥瑞上開證言，堪認本件員警係
    於異議人離去之後始為逕行舉發，非當場攔停而舉發，而異
    議人經舉發之違規法條為道路交通管理處罰條例第60條第2
    項第1款之行為，非同條例第7條之2第1項規定得逕行舉發之
    態樣，則本件舉發異議人交通違規程序顯與逕行舉發之要件
    不符，是難認本件舉發程序係為合法，又異議人離去現場係
    經由另一同行之員警同意，已為本件舉發員警於本院調查時
    陳明無誤，有上開訊問筆錄所載可證，亦難認異議人有不服
    稽查之情事。
五、綜上所述，本件逕行舉發程序並非合法，且無證據證明異議
    人有不服稽查之情事，原處分機關以原處分對異議人為裁罰
    ，容有不當，自應由本院裁定將原處分撤銷，另為異議人不
    罰之諭知。
六、據上論斷，應依道路交通管理處罰條例第87條第2項、道路
    交通案件處理辦法第20條前段，裁定如主文。
中    華    民    國    99    年    7     月    30    日
                      交通法庭  法  官  張家瑛
以上正本證明與原本無異。
如不服本裁定，應於收受送達後5日內向本院提出抗告狀。（應
附繕本）
                                書記官  李淑惠
中    華    民    國    99    年    8     月    3     日

司法院資訊處製作；財團法人民間司法改革基金會備份。
